---
title: "Statistik und Qualität - Ausarbeitung der ersten Übung"
author: "Stefan Dünser"
output:
  html_document:
    df_print: paged
---
# A) TECHNISCHE FERTIGKEITEN\
### A-1) 
**Handelt es sich bei den vorliegenden statistischen Gesamtheiten um Bestands- oder Bewegungsgrößen?**\
**a) Studierende an einer Hochschule.**\
     Bestandsgröße\
**b) Hochzeiten am Standesamt einer Gemeinde.**\
     Bewegungsgröße\
**c) Bei der Behörde gemeldete Personenkraftwagen.**\
     Bestandsgröße\
**d) Maschinenausfälle in einer Werkstatt.**\
     Bewegungsgröße\
**e) Wartende Kunden vor einem Abfertigungsschalter.**\
     Bestandsgröße\


### A-2) Im Servicecenter eines Unternehmens werden über einen Zeitraum eines Tages die eingehenden Anrufe aufgezeichnet. Gezählt wird die Anzahl der pro 10-Minuten-Zeitintervall eingehenden Anrufe. Für 40 derartige Zeitintervalle erhält man folgende Ergebnisse:
```{r}
Liste <- c(0, 0, 1, 3, 4, 1, 2, 2, 1, 1, 1, 2, 3, 0, 2, 0, 1, 3, 1, 2, 2, 0, 1, 1, 6, 1, 0, 2, 3, 1, 1, 4, 2, 3, 2, 0, 3, 0, 1, 2)
```

**a) Was stellt bei dieser Fragestellung die statistische Grundgesamtheit dar? Was sind die beobachteten Merkmale der statistischen Einheiten und wie sind sie skaliert?**\
**b) Ermittle die absolute und relative Häufigkeitstabelle der eingehenden Anrufe und stelle die Häufigkeitsverteilung und Summenhäufigkeit grafisch dar.**\
**Stabdiagramm der absoluten Häufigkeiten**\
```{r}
barplot(table(Liste), xlab = "Anzahl der Anrufe innerhalb eines 10 min Zeitintervalls", ylab = "Absolute Häufigkeit")
```
**Stabdiagramm der relativen Häufigkeiten**\
```{r}
barplot(table(Liste)/sum(Liste), xlab = "Anzahl der Anrufe innerhalb eines 10 min Zeitintervalls")
```
**Summenhäufigkeit**\
```{r}
plot(cumsum(table(Liste)), xlim = c(0,6), ylim = c(0,40), xlab = "Anzahl der Anrufe innerhalb des Intervalls", ylab = "Summenhäufigkeit")
```

**c) Schätze das arithmetische Mittel aus der grafischen Darstellung für die Häufigkeit und den Median aus der grafischen Darstellung für die Summenhäufigkeit.**\
**d) Berechne die möglichen Lageparameter (Zentralmaße und Streumaße)**\
**e) Stelle die Daten in einem Boxplot dar**\