---
title: "Statistik und Qualität - Ausarbeitung der ersten Übung"
author: "Stefan Dünser"
output:
  html_document:
    df_print: paged
---
# A) TECHNISCHE FERTIGKEITEN\
### A-1) Handelt es sich bei den vorliegenden statistischen Gesamtheiten um Bestands- oder Bewegungsgrößen?
* **Studierende an einer Hochschule.**
  * Bestandsgröße
* **Hochzeiten am Standesamt einer Gemeinde.**
  * Bewegungsgröße
* **Bei der Behörde gemeldete Personenkraftwagen.**
  * Bestandsgröße
* **Maschinenausfälle in einer Werkstatt.**
  * Bewegungsgröße
* **Wartende Kunden vor einem Abfertigungsschalter.**
  * Bestandsgröße


### A-2) Im Servicecenter eines Unternehmens werden über einen Zeitraum eines Tages die eingehenden Anrufe aufgezeichnet. Gezählt wird die Anzahl der pro 10-Minuten-Zeitintervall eingehenden Anrufe. Für 40 derartige Zeitintervalle erhält man folgende Ergebnisse:
```{r}
Liste <- c(0, 0, 1, 3, 4, 1, 2, 2, 1, 1, 1, 2, 3, 0, 2, 0, 1, 3, 1, 2, 2, 0, 1, 1, 6, 1, 0, 2, 3, 1, 1, 4, 2, 3, 2, 0, 3, 0, 1, 2)
```

##### **a) Was stellt bei dieser Fragestellung die statistische Grundgesamtheit dar? Was sind die beobachteten Merkmale der statistischen Einheiten und wie sind sie skaliert?**
* Grundgesamtheit
  * Die Grundgesamtheit setzt sich auch sen statistischen Einheiten zusammen. Die Grundgesamtheit sind die Anzahl der Anrufe über alle Intervalle, hier sind es `r sum(Liste)` Elemente.
* Merkmale
  * Anzahl der 10-Minuten-Zeitintervalle (`r length(Liste)`)
  * Anzahl der Anrufe über alle Zeitintervalle (`r sum(Liste)`)
* Skalierung
  * Metrische Skalierung (Kardinalskala), die Verhältnisskaliert ist
  
##### **b) Ermittle die absolute und relative Häufigkeitstabelle der eingehenden Anrufe und stelle die Häufigkeitsverteilung und Summenhäufigkeit grafisch dar.**

##### **Stabdiagramm der absoluten Häufigkeiten**
```{r}
barplot(table(Liste), ylim = c(0,15), xlab = "Anzahl der Anrufe innerhalb eines 10-Minuten_Zeitintervalls", ylab = "Absolute Häufigkeit")
```

##### **Stabdiagramm der relativen Häufigkeiten**

```{r}
barplot(table(Liste)/sum(Liste), ylim = c(0,0.25), xlab = "Anzahl der Anrufe innerhalb eines 10 min Zeitintervalls")
```

##### **Summenhäufigkeit**

```{r}
plot(cumsum(table(Liste)), xlim = c(0,6), ylim = c(0,40), xlab = "Anzahl der Anrufe innerhalb des Intervalls", ylab = "Summenhäufigkeit")
```

##### **c) Schätze das arithmetische Mittel aus der grafischen Darstellung für die Häufigkeit und den Median aus der grafischen Darstellung für die Summenhäufigkeit.**


##### **d) Berechne die möglichen Lageparameter (Zentralmaße und Streumaße)**

##### **e) Stelle die Daten in einem Boxplot dar**


### A-3) Eine Anzahl von 1000 Kleinmotoren weist folgende Lebensdauer auf:
```{r}
AnzahlMotoren <- c(33,276,404,237,50)
Lebensdauer <- c(0:10)
```

##### **a) Stelle die Häufigkeitsverteilung und Summenhäufigkeit grafisch dar.**

##### **b) Schätze das arithmetische Mittel aus der grafischen Darstellung für die Häufigkeit und den Median aus der grafischen Darstellung für die Summenhäufigkeit.**

##### **c) Bestimme der Anteil der Motoren mit über 6 Jahren Lebensdauer.**

##### **d) Berechne die möglichen Lageparameter (Zentralmaße und Streumaße).**

### A-4) Ein technisches Servicecenter zeichnet an 100 Tagen die Häufigkeit der Einsätze auf. Es ergibt sich folgende Tabelle:
```{r}
AnzahlTage <- c(16,48,27,9)
AnzahlEinsaetze <- c(0:80)
```

##### **a) Stelle die Häufigkeitsverteilung und Summenhäufigkeit grafisch dar.** 

##### **b) Schätze das arithmetische Mittel aus der grafischen Darstellung für die Häufigkeit und den Median aus der grafischen Darstellung für die Summenhäufigkeit.**

##### **c) Bestimme der Anteil der Tage mit über 20 Einsätzen.**

##### **d) Berechne die möglichen Lageparameter (Zentralmaße und Streumaße). Welcher Aspekt könnte hier problematisch sein? Warum?**



# B) VERSTÄNDNISFRAGEN

### B-1) Zeige, dass das arithmetische Mittel unter dem Schwerpunkt der Häufigkeitsfunktion liegt.

### B-2) Verschiebungssatz zur Berechnung der Standardabweichung:\ Das arithmetische Mittel ist gegeben durch $\mu\ =\ $ und die Varianz ist definiert als $\sigm^2$.\ Zeige die direkte Umformung, dass daraus folgt (Verschiebungssatz):\ $$\sigm^2\ =\ $$